【裁判字號】    98,判,1228
【裁判日期】    981008
【裁判案由】    新型專利舉發
【裁判全文】
最  高  行  政  法  院  判  決
                                      98年度判字第1228號
上  訴  人  甲○○
訴訟代理人  楊祺雄  律師
            劉法正  律師
被 上訴 人  經濟部智慧財產局
代  表  人  乙○○
參  加  人  後東機械有限公司
代  表  人  丙○○
上列當事人間新型專利舉發事件，上訴人對於中華民國97年1月1
7日臺北高等行政法院96年度訴字第1286號判決，提起上訴，本
院判決如下：
    主  文
上訴駁回。
上訴審訴訟費用由上訴人負擔。
    理  由
一、上訴人前於民國93年1月20日以第00000000號「具層次變化
    之磁鋼板」（下稱系爭案）向被上訴人申請新型專利，其係
    在一兩側具有平行排列溝槽的金屬板上形成有排列整齊之圖
    樣，該圖樣係由該金屬板上之底色與其上交錯的水平及垂直
    線條組合而形成複數個塊狀圖案，且該等塊狀圖案之底色係
    具有不同層次的深淺變化。經被上訴人編為第00000000號進
    行形式審查，於93年11月11日准予專利，並於上訴人依法繳
    納規費後發給新型第M249995號專利證書。嗣參加人於94年
    10月31日以該專利有違專利法第93條、第94條第1項第1款、
    第2款及第4項、第95條、第108條準用第31條第1項之規定，
    不符新型專利要件，對之提起舉發。案經被上訴人審查，以
    95年10月13日（95）智專三（三）06006字第09520837270號
    專利舉發審定書為「舉發成立，應撤銷專利權」之處分。上
    訴人不服，提起訴願，經遭駁回，遂提起行政訴訟。
二、上訴人起訴主張：引證4之溝槽係用以配合金屬板上的底色
    、交錯的水平及垂直線，以一起構成如磁磚般的圖樣，與系
    爭案為一種全平面式的磁鋼板只在兩側具有溝槽之設計不同
    ，系爭案具層次變化的磁鋼板與引證4相較，確實可增進磁
    鋼板之實用性與美觀性，且引證4無提供任何教示或隱喻塊
    狀圖案底色具有不同層次的深淺變化之技術特徵，系爭案明
    顯與引證4有所差異，且所達成的功效是該項技術領域之通
    常知識者難以利用引證4就可輕易完成，應具備進步性，系
    爭案無違反專利法第94條第4項之規定等語，求為判決撤銷
    訴願決定及原處分。
三、被上訴人則以：引證4金屬板雖具有複數平行排列之溝槽，
    但其圖式顯示於金屬板之兩條溝槽之間形成有排列整齊之塊
    狀圖樣，該圖樣係由金屬板上之底色與其上交錯的水平及垂
    直線條組合而成，而系爭案同樣在一兩平行排列溝槽的金屬
    板上形成有排列整齊之圖樣，該圖樣係由金屬板上之底色與
    其上交錯的水平及垂直線條組合而成複數個塊狀圖案，因此
    ，系爭案之技術係所屬技術領域中具有通常知識者經由引證
    4圖式所揭示之構造可輕易完成者。至於系爭案之塊狀圖案
    底色具有不同層次的深淺變化之技術特徵，於引證4說明書
    亦揭露其圖樣為明色與暗色深淺不同之技術內容，故系爭案
    塊狀圖案底色具有不同層次的深淺變化之技術特徵為所屬技
    術領域中具有通常知識者可經由引證4輕易完成者，且兩者
    具相同功效，因此系爭案不具進步性，違反專利法第94條第
    4項之規定等語，資為抗辯，求為判決駁回上訴人之訴。
四、原審斟酌全辯論意旨及調查證據之結果，以：本件系爭第00
    000000號「具層次變化之磁鋼板」新型專利案，其係在一兩
    側具有平行排列溝槽的金屬板上形成有排列整齊之圖樣，該
    圖樣係由該金屬板上之底色與其上交錯的水平及垂直線條組
    合而形成複數個塊狀圖案，且該等塊狀圖案之底色係具有不
    同層次的深淺變化。經查，參加人所提之舉發證據引證4係
    90年5月25日公告之第00000000號「磁鋼板」新型專利案，
    早於系爭案之申請日93年1月20日，且引證4已揭示系爭案在
    一兩側具有平行排列溝槽的金屬板上形成有排列整齊之圖樣
    ，該圖樣係由金屬板上之底色與其上交錯的水平及垂直線條
    組合而成複數個塊狀圖案。而系爭案之塊狀圖案底色具有不
    同層次的深淺變化之技術特徵，為其所屬技術領域中具有通
    常知識者依引證4說明書所揭露之圖樣為明色與暗色深淺不
    同變化之技術內容顯能輕易完成者。雖系爭案之創作人及申
    請人與引證4相同，均為上訴人，惟首揭專利法第94條第4項
    規定並未排除系爭案與引證案之創作人及申請人相同之情形
    而不適用之。是系爭案既然為其所屬技術領域中具有通常知
    識者依引證4顯能輕易完成，因此系爭案申請專利範圍第1項
    即不具進步性。又系爭案申請專利範圍第2項「該底色係為
    明色者，則該水平及垂直線條為暗色者」、第3項「該底色
    係為暗色者，則該水平及垂直線條為明色者」、第4項「該
    圖樣係選自小口磚型、方塊磚型、二小交叉型以及二丁直型
    所組成之群組」，亦均分別相同於引證4。故系爭案申請專
    利範圍第2項、第3項、第4項亦均不具進步性。上訴人雖稱
    系爭案可達到簡易快速製作，降低成本，使金屬板外觀有顏
    色深淺變化更美觀之功效，應具有進步性云云。惟查，系爭
    案專利說明書並無揭示系爭案可達到簡易快速製作，降低成
    本之功效，亦非系爭案之發明目的，上訴人據此主張系爭案
    具有進步性，即非可採。又本件係新型專利，依上揭專利法
    第93條規定，其標的為對物品之形狀、構造或裝置之創作，
    視覺美觀、顏色深淺變化並非新型專利之標的。上訴人雖稱
    系爭案與引證4相較，系爭案具有顏色多層次變化云云。惟
    系爭案較引證4有較多顏色深淺變化之視學美觀，並非系爭
    新型專利之標的，自不得以此為其有進步性之論據，且系爭
    案塊狀圖案底色具有不同層次的深淺變化之技術特徵，為所
    屬技術領域中具有通常知識者依引證4說明書所揭露之圖樣
    為明色與暗色深淺不同變化之技術內容所能輕易完成者，自
    不具進步性，所訴均非可採。綜上所述，被上訴人認系爭案
    有違專利法第94條第4項規定，而為舉發成立，應撤銷專利
    權之處分，核無違誤，因將訴願決定及原處分均予維持，駁
    回上訴人之訴。
五、本院按：
(一)凡對物品之形狀、構造或裝置之創作，而可供產業上利用者，
  得依法申請取得新型專利，固為專利法第93條暨第94條第1項
  前段所明定。惟其新型如「為其所屬技術領域中具有通常知識
  者依申請前之先前技術顯能輕易完成時」，仍不得依法申請取
  得新型專利，復為同法第94條第4項所明定。
(二)原判決關於引證4已揭示系爭案在一兩側具有平行排列溝槽的
  金屬板上形成有排列整齊之圖樣，該圖樣係由金屬板上之底色
  與其上交錯的水平及垂直線條組合而成複數個塊狀圖案。而系
  爭案之塊狀圖案底色具有不同層次的深淺變化之技術特徵，為
  其所屬技術領域中具有通常知識者依引證4說明書所揭露之圖
  樣為明色與暗色深淺不同變化之技術內容顯能輕易完成之事實
  ，以及認定：系爭案專利說明書並無揭示系爭案可達到簡易快
  速製作，降低成本之功效，亦非系爭案之發明目的，上訴人據
  此主張系爭案具有進步性，即非可採等事項均詳予以論述，是
  原判決所適用之法規與該案應適用之現行法規並無違背，與解
  釋判例，亦無牴觸，並無所謂原判決有違背法令之情形。上訴
  人上訴意旨略謂：引證4與系爭專利申請專利範圍第1項、第5
  項比較，系爭專利申請專利範圍第1項只有兩側設平行排列溝
  槽，磁鋼板斷面呈「ㄇ」字型，與第5項及引證4之斷面呈齒狀
  不同，系爭專利申請專利範圍第1項縱向面無直條型態，有利
  圖案設計，降低製造成本，而引證4縱向面因複數溝槽形成直
  條型態，較不利圖案設計，製造成本較高，且引證4說明書未
  記載有底色層次深淺變化。惟原判決對溝槽部分是否構成專利
  法第94條第4項之「欠缺進步性」全未論及，為判決不備云云
  ，無非就原審取捨證據、認定事實之職權行使，任意指摘原判
  決有違背法令情事，並非可採。
(三)此外，原判決亦已逐項審查，認系爭案申請專利範圍附屬項第
  2項「該底色係為明色者，則該水平及垂直線條為暗色者」、
  第3項「該底色係為暗色者，則該水平及垂直線條為明色者」
  、第4項「該圖樣係選自小口磚型、方塊磚型、二小交叉型以
  及二丁直型所組成之群組」，均分別相同於引證4，系爭案申
  請專利範圍第2項、第3項、第4項亦均不具進步性。上訴意旨
  以：原判決僅針對系爭專利申請專利範圍第1項之磁鋼板兩側
  平行排列溝槽之立論，有判決不適用法規或適用不當之違法云
  云，亦非可採。
(四)復按審查請求項中所載之專利案是否具進步性，應先確定申請
  專利之技術範圍，惟進步性之審查，應以每一請求項所載之專
  利技術整體為對象，為理解該專利創作目的、功能或效果等事
  項，固得參酌說明書、圖示，但於申請專利範圍未明確記載之
  技術或結構，自不得作為理解該申請專利案技術範圍之事項，
  仍應以該專利案申請專利範圍所載請求項為基準，不得率以參
  酌說明書、圖示之技術或結構，限定或附加於其申請專利範圍
  後，而主張具進步性。本件上訴人雖上訴主張：就系爭專利申
  請專利範圍第1項言，其磁鋼板表面僅於「兩側具有平行排列
  溝槽」乃申請專利範圍文字所明定，若再比對申請專利範圍第
  5項之文字，更可知系爭專利申請專利範圍第l項確實僅界定在
  磁鋼板左、右兩側設置溝槽無誤；再輔以系爭專利說明書之圖
  式，則系爭專利申請專利範圍第1項所揭露之磁鋼板，確實呈
  現外表寬廣平整之形態，斷面呈「ㄇ」字型，而縱向面則無直
  條形態，均與引證4不同。系爭專利說明書既指出：習知金屬
  板僅以斷面處波浪狀與突起狀之設計，而於縱方向均為直條狀
  之形態．．．並無襯托整個建築物之效果，則相比較之下，系
  爭專利申請專利範圍第1項所揭露之斷面呈現「ㄇ」字型之磁
  鋼板，確屬與「波浪狀」或「突起狀」不同，則其最能達成「
  模擬或配合建築物外觀瓷磚之磁鋼板」之創作目的，自屬灼然
  云云。惟查，系爭專利申請專利範圍第1項固記載於金屬板兩
  側設平行排列溝槽，並進一步敘述平行排列的溝槽有複數條，
  但系爭專利申請專利範圍第1項並未明確界定其磁鋼板斷面呈
  「ㄇ」字型，亦未明確記載縱向面無直條型態，另依系爭專利
  說明書所記載之創作目的並非在於溝槽數量之多寡，而是提供
  一種具有明暗相間之交錯線條並配合金屬板底色之不同深淺層
  次變化的磁鋼板，則上訴意旨所指之斷面呈「ㄇ」字型，縱向
  面則無直條形態，既未明確記載系爭案申請專利範圍中，亦非
  其創作目的，自不得作為理解申請專利之技術範圍，上訴人之
  主張，顯係以參酌說明書、圖示之技術或結構，限定或附加於
  其申請專利範圍，而主張具進步性云云，殊非可採。
(五)從而，上訴論旨，仍執前詞，指摘原判決違背法令，求予廢棄
  ，為無理由，應予駁回。
六、據上論結，本件上訴為無理由。依行政訴訟法第255條第1項
    、第98條第1項前段，判決如主文。
中    華    民    國    98    年    10    月    8     日
                    最高行政法院第四庭
                        審判長法官  劉  鑫  楨
                              法官  黃  秋  鴻
                              法官  劉  介  中
                              法官  曹  瑞  卿
                              法官  陳  鴻  斌
以  上  正  本  證  明  與  原  本  無  異
中    華    民    國    98    年    10    月    9     日
                              書記官  張  雅  琴


司法院資訊處製作；財團法人民間司法改革基金會備份。
